臺灣高等法院高雄分院刑事判決　　　　99年度上易字第1323號
上　訴　人
即　被　告　鄭盛賢
上　訴　人
即　被　告　王志吉
上列二人共同
選任辯護人　張致祥律師
上　訴　人
即　被　告　吳政達
上列上訴人因妨害名譽案件，不服臺灣高雄地方法院99年度易字
第1528號中華民國99年11月18日第一審判決（起訴案號：臺灣高
雄地方法院檢察署98年度偵字第24272 號、99年度偵字第12356
號），提起上訴，本院判決如下：
    主  文
上訴駁回。
吳政達緩刑貳年。
    事  實
一、鄭盛賢、王志吉、吳政達分別係「美商仙妮蕾德股份有限公
    司」（下稱仙妮蕾德公司）之總經理、業務經理及經銷商。
    其三人均明知「滿庭福養生資訊科技股份有限公司」（下稱
    滿庭福公司）與仙妮蕾德公司同係經營多層次傳銷事業（直
    銷業），銷售同類商品，而有商業競爭關係。詎鄭盛賢為競
    爭銷售業績，竟與王志吉、吳政達共同意圖散布於眾，基於
    誹謗之犯意聯絡，先由鄭盛賢於民國（下同）98年3 月3 日
    前某時，撰寫如附件一所示足以毀損滿庭福公司名譽之不實
    文章，以電子郵件傳送予王志吉；再由王志吉於98年3 月3
    日下午5 時3 分許，以電子郵件傳送予吳政達；吳政達則於
    98年3 月5 日上午10時許，利用任職之「封固企業有限公司
    」（址設高雄市○鎮區○○路286 號之9 ）內之電腦，連結
    網際網路，在「地圖日記」社群網站（http://map.answerb
    ox.net），以會員「雙魚達」名義，轉貼上開文章，並單獨
    承前犯意，自行加註如附件二所示足以毀損滿庭福公司名譽
    之標題及引言，供不特定人得上網瀏覽，以此方式散布文字
    傳述上開足以毀損滿庭福公司名譽之不實內容。嗣因滿庭福
    公司負責人張吉雄在網路上發現前揭文章，於98年6 月25日
    報警處理，循線查獲上情。
二、案經滿庭福公司訴由臺北市政府警察局中山分局報告臺灣臺
    北地方法院檢察署檢察官呈請臺灣高等法院檢察署檢察長令
    轉臺灣高雄地方法院檢察署檢察官偵查起訴。
    理  由
一、按被告以外之人（包括證人、鑑定人、告訴人、被害人及共
    同被告等）於審判外之陳述雖不符刑事訴訟法第159 條之1
    至之4 等四條之規定，而經當事人於審判程序同意作為證據
    ，法院審酌該言詞陳述或書面陳述作成時之情況，認為適當
    者，亦得為證據，刑事訴訟法第159 條之5 第1 項定有明文
    。本判決所引用據以認定事實之各項證據，就其中具有傳聞
    性質之證據，均經檢察官及被告、辯護人同意作為證據能力
    （見本院卷第83頁、第84頁準備程序筆錄），本院審酌各該
    證據作成之客觀環境及條件，並無違法不當取證或顯不可信
    之情形，作為證據使用均屬適當，依上開規定，有證據能力
    ，合先敘明。
二、訊據上訴人即被告鄭盛賢、王志吉、吳政達固均坦認有於前
    揭時、地，由鄭盛賢撰寫如附件一所示文章，發送電子郵件
    予王志吉，經王志吉轉發電子郵件予吳政達，由吳政達轉貼
    在「地圖日記」網站上，並由吳政達自行加註如附件二所示
    之標題及引言等情，惟均矢口否認有上開加重誹謗之犯意。
    被告鄭盛賢辯稱：因滿庭福公司有侵害仙妮蕾德公司商業機
    密、商標，販售類似仙妮蕾德公司產品，宣稱神奇療效，現
    已進入訴訟程序。我擔心仙妮蕾德公司經銷商受騙上當，為
    了保護我們原來的經銷商，才寫文章請王志吉轉給吳政達刊
    登在網路上提醒經銷商。我係依照所查到的事實予以評論，
    我所說的都是評論的語言，是為了大眾的健康及公共利益，
    是可受公評之事項，並無誹謗故意，不成立犯罪云云。被告
    王志吉辯稱：我依鄭盛賢指示傳給吳政達之文章，內容是真
    實的，並無誹謗故意云云。被告吳政達辯稱：我當時熱衷於
    仙妮蕾德公司之產品，且王志吉表示總裁夫人要看我的部落
    格，我因一時心情好，又相信王志吉應已查證文章內容之真
    實性，才會在網站上轉貼上開文章，我當時是經銷商，為了
    保護自己，並無誹謗故意云云。經查：
(一)、按言論自由為憲法所保障之人民基本權，法律固應予以最大
    限度之維護。惟惡意散布謠言，傳播不實之言論，反足以破
    壞憲法所保障之基本權，依憲法第23條規定，自應予合理之
    限制。而刑法第310 條之誹謗罪，即屬法律對於非法言論所
    加之限制。又司法院釋字第509 號解釋明確揭示行為人縱不
    能證明其言論內容為真實，然若能舉出相當證據資料足證其
    有相當理由確信其言論內容為真實者，因欠缺犯罪故意，即
    不得遽以誹謗罪相繩，亦即採取「真正惡意原則」。從而行
    為人對於資訊之不實已有所知悉或可得而知，卻仍執意傳播
    不實之言論，或有合理之可疑，卻仍故意迴避真相，假言論
    自由之名，行惡意攻訐之實者，即有處罰之正當性，自難主
    張免責。再者，行為人就其所指摘或傳述之事，應盡何種程
    度之查證義務，始能認其有相當理由確信其為真實，而屬善
    意發表言論，應參酌行為人之動機、目的及所發表言論之散
    布力、影響力而為觀察，倘僅屬茶餘飯後閒談聊天之資者，
    固難課以較高之查證義務；反之，若利用記者會、出版品、
    網路傳播等方式，而具有相當影響力者，因其所利用之傳播
    方式，散布力較為強大，依一般社會經驗，其在發表言論之
    前，理應經過善意篩選，自有較高之查證義務，始能謂其於
    發表言論之時並非惡意。因此，倘為達特定之目的，而對於
    未經證實之傳聞，故意迴避合理之查證義務，率行以發送傳
    單、舉行記者會、出版書籍等方式加以傳述或指摘，依一般
    社會生活經驗觀察，即應認為其有惡意（最高法院97年度台
    上字第998 號判決意旨參考）。至刑法第310 條第3 項前段
    以對誹謗之事，能證明其為真實者不罰，係針對言論內容與
    事實相符者之保障，並藉以限定刑罰權之範圍，非謂指摘或
    傳述誹謗事項之行為人，必須自行證明其言論內容確屬真實
    ，始能免於刑責。惟行為人雖不能證明言論內容為真實，但
    依其所提證據資料，認為行為人有相當理由確信其為真實者
    ，即不能以誹謗之刑責相繩，亦不得以此項規定而免除檢察
    官或自訴人於訴訟程序中，依法應負行為人故意毀損他人名
    譽之舉證責任，或法院發現其為真實之義務。就此而言，刑
    法第三百十條第三項與憲法保障言論自由之旨趣並無牴觸」
    。推其對於刑法第三百十條第三項解釋意旨，僅在減輕被告
    證明其言論（即指摘或傳述誹謗事項）為真實之舉證責任，
    但被告仍須提出「證據資料」，證明有理由確信其所為言論
    （即指摘或傳述誹謗事項）為真實，否則仍有可能構成誹謗
    罪刑責。而「證據資料」係言論（指摘或傳述誹謗事項）之
    依據，此所指「證據資料」應係真正，或雖非真正，但其提
    出並非因惡意或重大輕率前提下，有相當理由確信其為真正
    者而言。申言之，行為人就其發表之言論所憑之證據資料，
    雖非真正，但其提出過程並非因惡意或重大輕率，而有相當
    理由確信其為真正，且應就所提出之證據資料，說明依何理
    由確信所發表言論之內容為真實，始可免除誹謗罪責；若行
    為人就其發表之言論所憑之證據資料原非真正，而其提出過
    程有惡意或重大輕率情形，且查與事實不符，只憑主觀判斷
    而杜撰或誇大事實，公然以貶抑言詞散布謠言、傳播虛構具
    體事實為不實陳述，而達誹謗他人名譽之程度，仍得律以誹
    謗罪責（最高法院94年度台上字第5247號判決意旨參考）。
(二)、被告鄭盛賢、王志吉、吳政達分別係仙妮蕾德公司之總經理
    、業務經理及經銷商，三人均明知滿庭福公司與仙妮蕾德公
    司同係經營多層次傳銷事業，銷售同類商品，而有商業競爭
    關係，鄭盛賢為競爭銷售業績，與王志吉、吳政達共同意圖
    散布於眾，由鄭盛賢於前揭時間撰寫如附件一所示之文章，
    交由王志吉以電子郵件傳送予吳政達，再由吳政達利用任職
    公司內之電腦，連結網際網路，在「地圖日記」社群網站上
    ，以會員「雙魚達」之名義，轉貼上開文章，並自行加註如
    附件二所示標題及引言等情，業據被告三人於偵查中及原審
    審理時坦認不諱（見臺灣臺北地方法院檢察署98年度偵字第
    16247 號卷〈下稱北檢偵卷〉第18頁、臺灣高雄地方法院檢
    察署98年度偵字第24272 號卷〈下稱雄檢偵卷〉第4-5 、18
    -19 、23-24 、76-78 頁、原審99年度審易字第2264號卷〈
    下稱審易卷〉第46-47 頁、易字卷第46-47 頁），且經證人
    即滿庭福公司之負責人張吉雄於警詢、偵查及原審審理中證
    述明確（見北檢偵卷第5-6 、48頁、原審易字卷第59頁），
    互核大致相符；被告鄭盛賢於本院審理時固改稱：我們與告
    訴人不是競爭的對手云云（見本院卷第80頁），係片面之詞
    ，不足採信。復有「地圖日記」網頁、渥奇數位資訊股份有
    限公司98年5 月4 日（98）渥字第980504號函、IP位址查詢
    、「雙魚達部落格」檔案、通聯調閱查詢單、「YAHOO ！奇
    摩」搜尋結果網頁、電子郵件在卷可稽（見北檢偵卷第7-8
    、13-14 、16-19 、44、50頁），此部分之事實已堪認定。
    且依上開渥奇數位資訊股份有限公司函復，及「YAHOO ！奇
    摩」搜尋網頁所載，一般人均可由「YAHOO ！奇摩」網站直
    接登入「地圖日記」，且在「YAHOO ！奇摩」網站亦可搜尋
    到如附件一、附件二所示之文章內容，顯見不特定人均得隨
    時上網瀏覽上開文章甚明。
(三)、觀諸如附件一所示之文章：(1)均以第一人稱方式敘述，足使
    人認為係作者之親身體驗，其後並無署名，而以匿名方式發
    表。(2)文中穿插使用「滿Ｘ福」、「滿庭福養生」、「滿庭
    福」等名稱，顯已足使讀者特定該篇文章指摘之對象即為告
    訴人「滿庭福養生資訊科技股份有限公司」。(3)所載內容雖
    有部分評論意見，惟係以敘述經歷為基礎，評論與敘述夾雜
    ，已將事實敘述與意見評論混用，顯然係以敘述自身經歷之
    方式，指摘及傳述滿庭福公司係「老鼠會」，以薏仁粉詐騙
    消費者可治百病，中醫師顧問、經絡檢測係詐術，實則強迫
    購買產品，且須採購達新臺幣（下同）近1 萬元始能脫身，
    產品包裝粗糙，像地下工廠製造，食用會有致命危險等足以
    毀損他人名譽之事。惟被告鄭盛賢、王志吉、吳政達均非居
    住滿庭福公司所在大樓內，均未前往該公司接受經絡檢測，
    均非該公司會員，均未曾受該公司推銷，亦未曾親向該公司
    購買或食用過該公司任何產品，亦明知該公司即為仙妮蕾德
    公司之商業競爭對手等情，業據渠等供明在卷（見雄檢偵卷
    第19、23、76頁），且經證人張吉雄於原審審理中證述明確
    （見原審審易卷第58頁），顯見該文章所記載：「我們這棟
    大樓的『滿Ｘ福』今天被警察抄了，原本就覺得這家公司怪
    怪的，作風很神秘，每天都空盪盪的根本沒人」、「我有打
    電話去問啦，有一個女的一直要跟我約」、「我" 盧" 不過
    她只好約了，可是說真的我還是不敢去耶！越想越毛~~~~，
    這兩天手機先關機好了，免得她打來~~」、「『滿庭福』？
    我是沒聽過啦！只聽過滿庭香香精油」、「我本人有被推銷
    過，就是一個活生生的見證啦！」、「我也是在網路上看到
    的，本來以為是免費的中醫或推拿，打電話過去也說叫我親
    自過去看，因為就在我公司附近，就想說下班順路過去看一
    看，結果到場根本不是那麼一回事，講得天花亂墜，不花錢
    根本脫不了身，結果花了我快一萬塊，可是說真的，他們的
    東西包裝很粗糙，看起來很地下工廠，我拆了一包，聞起來
    也怪怪的，最後我決定自認倒楣，丟到垃圾桶（連廚餘都不
    敢扔呢，怕毒死人家養的豬）雖然我的命不值錢，應該也不
    止一萬塊吧！」、「我有加入『滿Ｘ福』的會員」、「我也
    是上過當的冤大頭！」、「拿一個電腦筆在我手腕、腳踝點
    來點去，BBB 的亂叫」、「問甚麼都面露難色，不肯拿出來
    ，感覺不是一家正派經營的公司，而像是一家打帶跑的老鼠
    會」等語，均非被告等人親身經歷，卻故意撰寫為自身經歷
    甚明。
(四)、被告鄭盛賢雖辯稱上開文章係其指派仙妮蕾德公司員工林惠
    雅、許經偉前往滿庭福公司查訪後，再將林惠雅、許經偉之
    經歷撰寫成文。惟證人林惠雅於原審審理中到庭證稱：我去
    過滿庭福公司二次，都是鄭盛賢叫我去的。第一次鄭盛賢給
    我15,000元的預算，要我去滿庭福公司買產品回來。我在滿
    庭福公司接受經絡檢查，因為該公司是先做經絡檢查後，才
    能幫我搭配食用的產品，對方有推薦我買哪些產品，我就隨
    便大概挑幾樣，買了7,500 元。我買的產品都是紙盒包裝，
    如卷附包裝盒（見原審易字卷第71頁）。我沒有拆封，不知
    道內容物的狀況，直接帶回公司交給鄭盛賢。第二次鄭盛賢
    叫我去滿庭福公司拿會員手冊回來，裡面有類似（直銷）獎
    金制度的內容，這次我有加入會員，拿到會員手冊回公司交
    給鄭盛賢。我沒有看過起訴書附件一所示的文章，上面好像
    有提到我去滿庭福公司的大概過程，但其中有些用詞，我不
    會這樣形容。文章第1 點所載部分：不是我的經歷。第2 點
    部分：我有做經絡檢查及打電話，但我沒有講說「躲躲藏藏
    很詭異，" 盧" 不過只好約，我還是不敢去耶！越想越毛，
    手機先關機好了，免得她打來」，我沒有這樣的感覺。第3
    點部分：我不會這樣形容，因為我不是很瞭解滿庭福公司，
    沒有個人喜好，我只是去買東西而已。第4 點部分：我不會
    這樣形容，因為我根本沒有拆開包裝。而且我有買產品，所
    以我不知道如果不買會不會無法脫身。我也沒有看見工廠，
    所以不知道是否看起來像地下工廠。產品包裝很普通，但我
    不會說它很粗糙。第5 點部分：除了「她一直叫我回去上網
    看，感覺不好」外，其他部分我不會這樣形容，因為我主要
    是去拿目錄回來，至於服務好不好，我不是一般消費者，只
    是公司派去買東西，所以我不會形容這部分。第6 點部分：
    對方是有說醫師長年在美國，其他的我沒這樣形容，因為我
    去那邊的立場不是一般消費者，所以我不會形容是上當的冤
    大頭。第7 點部分：我沒有這樣形容，因為滿庭福公司是否
    為一家正派經營的公司，我不是很清楚。有關附件一的文章
    內容，我不是向鄭盛賢這樣回報的等語（見原審易字卷第98
    -106頁）。證人許經偉於本院審理中固證稱：我是美商仙妮
    蕾德公司的法務，是第一位去告訴人公司查訪購買產品的，
    我去時，滿庭福公司對我的身體做經絡檢測，檢查出來就告
    訴我身體那一部位不好、精神及睡眠不好，我覺得太神奇也
    誇大不實，且超越醫療行為。我查訪回來有向總經理鄭盛賢
    報告查訪的結果云云（見本院卷第133 頁背面）。足見被告
    鄭盛賢撰寫上開文章，與查訪人林惠雅、許經偉所回報之事
    實相去甚遠，除添加原本所無之情節外，並將林惠雅所回報
    之事實刻意誇大，並增添原來所無之負面事實及評價，且非
    被告親身經歷，卻故意撰寫為自身經歷，堪認其確有惡意杜
    撰或誇大事實，以貶抑文字散布謠言、傳播虛構具體事實為
    不實陳述，而達於誹謗他人名譽之程度，被告亦難執此而為
    有利之辯解。
(五)、被告鄭盛賢雖另提出智慧財產權法院98年度民全字第18號民
    事裁定、98年度刑智抗字第3 號刑事裁定、臺北市政府衛生
    局處理食品違規廣告處罰案件統計表、公平交易委員會處分
    書、網頁資料，欲證明滿庭福公司曾因違反商標法等案件，
    經民事裁定准予假扣押、刑事搜索扣押；曾因違規廣告、違
    反公平交易法等案件致遭裁罰；查無滿庭福公司中醫師顧問
    陳順生之中醫師資格等情（見雄檢偵卷第32-69 頁），主張
    其對於所誹謗之事，已盡查證而確信為真實，且係對與公共
    利益有關之事務加以評論云云。惟上開由被告鄭盛賢所撰寫
    ，交由被告王志吉發送電子郵件予被告吳政達轉貼在網站上
    之文章內容，經與事後於偵查、審判中所提出之資料比對，
    該篇文章並無任何以上開民、刑事裁定、違規廣告處罰案件
    統計表、公平交易委員會處分書及網頁資料內容作為基礎事
    實之敘述，足見被告鄭盛賢於撰寫該篇文章時，非基於此等
    客觀依據而撰寫，而係依林惠雅、許經偉查訪後所回報之部
    分事實，以敘述親身經歷之方式，自行杜撰或誇大不實之事
    實，其間夾雜惡意評論，並將文章以電子郵件發予被告王志
    吉，再轉發予被告吳政達，而王志吉、吳政達二人均未自行
    查證，即依層層指示，由吳政達利用網路傳播方式予以散布
    ，三人顯均係為商業競爭，欲以不實流言打擊滿庭福公司之
    特定目的，共同意圖散布上開文字於公眾，在網路上指摘、
    傳述足以毀損滿庭福公司名譽之事，且依其文章內容，並非
    自身經歷，竟杜撰為親身經歷，即屬不實，又渠等均係為滿
    庭福公司之私利而為之，非為公共利益所為，又非以善意發
    表言論，亦非對於可受公評之事，而為適當評論，自屬誹謗
    他人名譽。至於被告吳政達係因網站功能限制，於轉貼如附
    件一所示文章時，必須註記標題及引用，而自行依照文章內
    容，加註如附件二所示足以毀損他人名譽之之標題及引言等
    文字，尚非被告鄭盛賢、王志吉指示吳政達轉貼文章時所能
    知悉，其二人亦未指示吳政達加註上開標題及引言，業據證
    人即共同被告吳政達證述明確（見原審易字卷第107 、109
    、116 頁），該標題及引言雖成為上開網路文章之一部，惟
    應非被告鄭盛賢、王志吉原先犯意聯絡範圍內。
(六)、綜上所述，本件事證已臻明確，被告鄭盛賢、王志吉、吳政
    達前開犯行，堪以認定，應依法論科。至於被告鄭盛賢之選
    任辯護人聲請調取臺灣臺北地方法院99年度智字第3 號卷宗
    ，以證明滿庭福公司、陳順生有不好行銷手法及仿製美商仙
    妮蕾德公司之產品云云，惟被告所撰寫上開文章之日期（「
    98」年3 月4 日），臺灣臺北地方法院尚未受理該案（「99
    」年度智字第3 號），顯然被告鄭盛賢上開文章並未以該案
    裁判資料為事實基礎而為敘述（據告訴人於100 年2 月11日
    本院準備程序陳稱：該案尚未判決。詳本院卷第85頁），故
    無調取該案卷之必要，併此敘明。
三、核被告鄭盛賢、王志吉、吳政達所為，均係犯刑法第310 條
    第2 項之散布文字誹謗罪。被告三人就撰寫如附件一所示文
    章，刊登在網站上，而誹謗滿庭福公司部分，有犯意聯絡及
    行為分擔，應論以共同正犯。如附件二所示之文章標題及引
    言乃被告吳政達超出犯意聯絡所自為，惟此部分為轉貼文章
    時所需手續，標題、引言及轉貼之文章已合而為一，屬單一
    之一罪。又按刑法第310 條誹謗罪之成立，必須意圖散布於
    眾，而指摘或傳述足以毀損他人名譽之具體事實，尚僅抽象
    的公然為謾罵或嘲弄，並未指摘具體事實，則屬刑法第309
    條第1 項公然侮辱罪範疇（最高法院86年台上字第6920號判
    決意旨參考），被告三人上開文章，已就足以毀損滿庭福公
    司名譽之事項而指摘具體之事實，並非止於抽象謾罵或嘲弄
    ，自屬成立刑法第310 條第2 項之誹謗罪，而非刑法309 條
    第1 項之公然侮辱罪，辯護意旨認被告縱成立犯罪，亦屬成
    立刑法309 條第1 項之公然侮辱罪云云，自不足採。
四、原審以被告三人均犯散布文字誹謗罪，事證明確，適用刑法
    第28條、第310 條第2 項、第41條第1 項前段，刑法施行法
    第1 條之1 之規定，審酌審酌被告三人明知網路傳播無遠弗
    屆，迅速即時且影響久遠，竟為打擊競爭對手，竟於公開網
    路以負面評價之文字刊登、散布不實文章，損害告訴人之名
    譽，迄未賠償損失，犯罪情節及所生危害非輕；衡以三人前
    無犯罪紀錄，素行尚可，及其犯罪之動機、手段、智識程度
    、生活狀況、犯罪後態度等一切情狀，認檢察官具體求處被
    告鄭盛賢、王志吉各有期徒刑6 月、被告吳政達有期徒刑4
    月，略嫌過重，而就被告鄭盛賢、王志吉等二人各量處有期
    徒刑3 月，被告吳政達量處有期徒刑2 月，並均諭知如易科
    罰金，均以新臺幣1 千元折算1 日。另以如附件二所示之文
    章標題及引言係被告吳政達超出原先犯意聯絡範圍所自為，
    被告鄭盛賢、王志吉就此部分應無犯意聯絡，惟公訴意旨認
    被告鄭盛賢、王志吉此部分如成立犯罪，亦與上開論罪科刑
    部分即如附件一所示部分為單一之一罪，就被告鄭盛賢、王
    志吉被訴此部分犯行，均不另為無罪之諭知。原審認事用法
    核無違誤，量刑亦稱妥適，被告三人上訴意旨仍執前詞否認
    犯罪，而指摘原判決不當，均無理由，應予駁回。
五、查被告吳政達未曾受有期徒刑以上刑之宣告，此有被告前科
    紀錄表可憑，其因思慮欠週致犯本案，經此偵審教訓當知警
    惕而無再犯之虞，且其於本案並非基於主導之地位，而僅因
    係仙妮蕾德公司之經銷商，經被告鄭盛賢、王志吉之授意而
    轉貼上開文章，並自行加註如附件二所示之標題及引言，犯
    罪情節較輕，本院認對其所宣告之刑以暫不執行為適當，爰
    依法宣告緩刑2 年，以勵自新。
據上論斷，應依刑事訴訟法第368 條、刑法第74條第1 項第1 款
，判決如主文。
本案經檢察官李門騫到庭執行職務。
中    華    民    國  100     年    4     月    14    日
                  刑事第六庭    審判長法  官  王憲義
                                      法  官  簡志瑩
                                      法  官  邱永貴
以上正本證明與原本無異。
不得上訴。
中    華    民    國  100     年    4     月    14    日
                                      書記官  盧雅婷
附錄本案論罪科刑法條：
刑法第310 條
意圖散布於眾，而指摘或傳述足以毀損他人名譽之事者，為誹謗
罪，處1 年以下有期徒刑、拘役或5 百元以下罰金。
散布文字、圖畫犯前項之罪者，處2 年以下有期徒刑、拘役或1
千元以下罰金。
對於所誹謗之事，能證明其為真實者，不罰。但涉於私德而與公
共利益無關者，不在此限。
附件一：
┌──────────────────────────┐
│1.我們這棟大樓的「滿Ｘ福」今天被警察抄了，原本就覺得│
│  這家公司怪怪的，作風很神秘，每天都空盪盪的根本沒人│
│  ，今天警察來的都還比他們公司的人多呢！聽說是打著免│
│  費經絡檢查的招牌，其實是老鼠會，用薏仁隨便磨一磨，│
│  就拿出來賣說可以治百病，果然夜路走多了早晚碰到鬼。│
│2.請問有人聽過「滿庭福養生」嗎？我在網路上有看到有免│
│  費的健康檢查？可是好像不是健診中心耶？又好像是中醫│
│  診所？該不會是騙人的吧？我有打電話去問啦，有一個女│
│  的一直要跟我約，可是問她什麼都說去了再告訴我，反而│
│  讓我覺得她們躲躲藏藏的，很詭異，我"盧"不過她只好約│
│  了，可是說真的我還是不敢去耶！越想越毛~~~，這兩天 │
│  手機先關機好了，免得她打來~~                      │
│3.「滿庭福」？我是沒聽過啦！只聽過滿庭香香精油，是電│
│  視上廣告的那個室內芳香劑嗎？哈哈！我勸你還是別貪小│
│  便宜吧？天下沒有白吃的午餐！現在詐騙集團滿街都是，│
│  就是找妳們這種呆子啊！不要自己送上門來當肥羊讓人家│
│  宰！還是找靠得住的大品牌、大公司吧！別拿自己的金錢│
│  和小命開玩笑！                                    │
│4.我本人有被推銷過，就是一個活生生的見證啦！我也是在│
│  網路上看到的，本來以為是免費的中醫或推拿，打電話過│
│  去也說叫我親自過去看，因為就在我公司附近，就想說下│
│  班順路過去看一看，結果到場根本不是那麼一回事，講得│
│  天花亂墜，不花錢根本脫不了身，結果花了我快一萬塊，│
│  可是說真的，他們的東西包裝很粗糙，看起來很地下工廠│
│  ，我拆了一包，聞起來也怪怪的，最後決我自認倒楣，丟│
│  到垃圾桶（連廚餘都不敢扔呢，怕毒死人家養的豬）雖然│
│  我的命不值錢，應該也不止一萬塊吧！                │
│5.我有加入「滿Ｘ福」的會員，不過我真的不知道這家公司│
│  是在搞甚麼鬼？因為跟他們要一些說明書和產品目錄，卻│
│  死都不給，一直叫我自己回去上網看，感覺很差，我總不│
│  可能每次吃產品之前，要先上網看吧？這不只是服務不好│
│  的問題，而是覺得這家公司在怕什麼？白紙黑字的東西不│
│  敢給客人，那我吃出人命來是不是就死無對證？這樣公司│
│  的東西，鬼才敢吃呢！                              │
│6.我也是上過當的冤大頭！那家公司說有中醫師，可是我人│
│  已經到了，才又推說中醫師是長年在美國，問他們說叫甚│
│  麼名字，是名醫嗎？死都不肯講，只肯跟我講說姓陳，是│
│  怎樣啊？沒名沒姓，見不得人哦！而且也沒看甚麼診啊！│
│  就拿一個電腦筆在我手腕、腳踝點來點去，BBB的亂叫， │
│  那個小姐應該是才剛畢業的，甚麼也不懂，還在那邊充內│
│  行，超不專業的，我都比她會蓋！                    │
│7.有見過公司的產品不擺出來展示的嗎？「滿Ｘ福」就是，│
│  問甚麼都面露難色，不肯拿出來，感覺不是一家正派經營│
│  的公司，而像是一家打帶跑的老鼠會。                │
└──────────────────────────┘
附件二：
┌──────────────────────────┐
│標題：請小心碰到類似"掛羊頭賣狗肉"的公司            │
│引言：                                              │
│以下這則文章是轉貼來的，好像是前天星期二發生的事，現│
│在景氣差，請大家小心謹慎，守好荷包嘿!!!!            │
│若要選，記住也要選擇一家正派經營的大公司。          │
└──────────────────────────┘